臺灣板橋地方法院民事判決　　　　　　 93年度重家訴字第4號
　原　告　庚○○兼壬○○之承.
　　　　　辛○○兼壬○○之承.
　　　　　子○○○兼壬○○之.
　　　　　己○○兼壬○○之承.
　　　　　戊○○兼壬○○之承.
　　　　　丙○○兼壬○○之承.
共　　　同
訴訟代理人　乙○○律師
被　　　告　甲○○○
　　　　　　　　　　　　００號.
訴訟代理人　湯應欽律師
　　　　　　林振光律師
被　　　告　丁○○
上列當事人間請求履行分割遺產協議事件，於民國九十三年十二
月三十日經言詞辯論終結，本院判決如下：
    主    文
被告甲○○○、丁○○應協同原告等就附表一所示之土地及建物
，依附表二所示比例，辦理分割繼承登記。
訴訟費用由被告負擔。
    事實及理由
一、本件原告壬○○起訴後，於民國九十三年十月十五日死亡，
    其繼承人為原告庚○○、辛○○、子○○○、己○○、戊○○、丙○○，及被告甲○○○、丁○○，共八人，但因被告
    甲○○○及丁○○二人與原告壬○○之訴訟地位相反，是以
    應由原告庚○○、辛○○、子○○○、己○○、戊○○、丙○○六人為承受訴訟，而原告庚○○等六人亦已聲明承受壬○○之訴訟，合先敘明。
二、本件被告丁○○經合法通知，未於最後言詞辯論期日到場，
    核無民事訴訟法第三百八十六條各款所列情形之一，爰依原
    告之聲請，就該被告部分由其一造辯論而為判決。
三、原告主張：
(一)、兩造之父親即被繼承人徐建良於八十四年三月六日死亡並留
    有遺產（即原證六之國稅局遺產稅繳清證明書），兩造及兩
    造之母親壬○○（於本案訴訟中死亡，而由原告承受訴訟）
    於同年即簽訂遺產繼承協議書（如原證十六所示之遺產繼承
    協議書），約定遺產的分割方式如該協議書所定，其中就不
    動產部分，兩造約定由被告丁○○繼承新莊市○○路十三號
    一、二樓房屋，餘不動產部分（即土地）均由原告中之庚○○、辛○○二人共同繼承各二分一，兩造之母親壬○○分得
    一百萬元，其餘女性繼承人即甲○○○、子○○○、己○○
    、戊○○、丙○○五人則分得金戒指一只、金項鍊一條、一
    百萬元，而該一百萬元則是待徐建良所遺留的土地將來處分
    後才由原告庚○○、辛○○負責給付。嗣兩造及兩造之母壬○○再委由代書癸○○，依前揭遺產繼承協議書內容，重新
    打字後，於九年十一月二十六日由兩造重新用印，亦即原證
    一所示之遺產繼承協議書。
    今兩造既已全數同意系爭分割方式，並簽訂協議書在案，是
    被告自應履行，茲因被告甲○○○藉故不為履行，致無法續
    行各該繼承登記，原告已依民事訴訟法第四百零三條第一項
    第三款之規定依法聲請調解，惟雙方無法調解成立，有台灣
    板橋地方法院三重簡易庭九十三年度重調字第二五號履行分
    割協議事件調解不成立證明書（即原證三）可參。
    兩造所協議之遺產分割方式業甚為明確，且依土地登記規則
    第一百二十條第一項後段規定，系爭不動產不以先登記為公
    同共有為必要，爰逕依系爭遺產分割協議書所約定而請求被
    告等依約履行登記。
    本件原告係依系爭原證一、原證十六協議書之分配方式（二
    份協議書於此並無不同），就系爭繼承遺產中之不動產（附
    表一）為如附表二所示之請求。
(二)、本件所涉之法律主張係基於共有物之協議分割而來。最高法
    院九十年度台上字第一八八五號判決（原證四資料）記載「
    共有物之協議分割，係以消滅各共有人就共有物之共有關係
    為目的，應由共有人全體參與分割之協議，其協議分割契約
    始能有效成立。於協議分割契約成立後，亦應由共有人全體
    依協議分割契約履行，以終止各共有人間之共有關係。因之
    ，各共有人起訴請求他共有人履行協議分割契約，其訴訟標
    的對於各共有之全體即屬必須合一確定。應由共有人全體分
    為兩造一同起訴或一同被訴，當事人之適格，始無欠缺。是
    各共有人起訴請求他共有人履行協議分割契約，其所為應受
    判決事項之聲明，應為命各共有人，依協議分割契約所訂分
    割方法協同辦理分割登記」。今兩造之被繼承人徐建良與兩
    造之母親壬○○所生子女中，除四女徐英蘭業已於本件繼承
    事實發生前已死亡，且無遺有直系血親卑親屬而無繼承權（
    見原證五之繼承系統表）外，餘全體繼承人皆於本件分為兩
    造，是程序上所需當事人適格要件已無欠缺。又本件被告甲○○○以外之繼承人中，丁○○亦不同意提起本件訴訟及調
    解，是併將其列為被告為起訴。
(三)、被告甲○○○抗辯系爭遺產繼承協議書有約定不明瞭，但原
    告主張系爭遺產繼承協議書為真正且兩造均甚為明瞭其內容
    約定之意義，茲提出說明：
(1)、關於前揭約定，兩造提出於簽訂該協議書前始申辦之印鑑章
    用印，及附具印鑑證明（即原證十七之印鑑證明）。系爭遺
    產繼承協議書約定：除丁○○及壬○○以外之其他女性繼承
    人（子○○○、己○○、戊○○、丙○○、甲○○○）各分
    得金項鍊一條、金戒指乙只、現金一百萬元，但該協議書在
    渠等所分得一百萬元部分註明「待土地處分」，亦即因繼產
    中之土地多屬農地，於斯時受法令限制不得分割，復經兩造
    全體依傳統觀念由兒子得田產、女兒得嫁妝，因此，兩造均
    同意將待農地變更用途時再予分配前開各一百萬元部分，此
    觀證人癸○○於法院九十三年七月十五日庭訊時結證「因為
    當時法令限制農地不得分割、且當時新莊市公所在辦理市地
    重劃，有可能農地變成建地，因為原告庚○○、辛○○沒有
    錢，所以簽訂協議書內載明將來遺產能變更用途時再做分配
    處分，他的意思是原告庚○○、原告辛○○於土地變更為建
    地時，他們會合建或變賣取得現金後再給付分得現金一百萬
    元的繼承人，所以當時簽訂協議書分得壹佰萬元的人並沒有
    現時取得一百萬元」即明。是以系爭遺產繼承協議書並無被
    告所抗辯之約定不清楚或意思不明情形。
    又原告己○○於法院九十三年八月十二日庭訊時亦證稱「意
    思是我們姊妹們各拿金項鍊等一條，如果土地出售後，我們
    姊妹每個人可再分得現金一百萬元，這些都是我們姊妹同意
    的」，可見二位證人之證詞均屬相符。
    抑且，系爭遺產繼承協議書載明「如立即依繼承分配處分‥
    ‥也不易分割，繼承人等兄弟姊妹協議，未來遺產在能變更
    用途時再做分配處分，並依本協議書所訂方式把土地或價值
    相當的現金，依左列方式分配‥‥」，及在分配表內就壬○○、丁○○以外之其他女性繼承人繼承項目內註明「壹佰萬
    元（待土地處分）」。顯見兩造於簽訂系爭協議書前業已就
    各繼承人之分配內容為協議完成，並均同意待土地變更用途
    時始由其等各得取一百萬元。此觀該內容約定「如立即依繼
    承分配處分」、「不易分割」、「待變更用途時再做分配處
    分」、「壹佰萬元（待土地處分）」等約定文字即明。
(2)、又兩造為此等協議後，就遺產稅嗣亦由原告庚○○、辛○○
    二人以分期方式始足繳納（參原證二十二），亦明兩造於系
    爭協議書內所載之遺產稅負擔沉重與事實並無不符之處。稅
    捐機關於九十二年五月十四日始發文（參原證二十六）重核
    定遺產淨額認遺產稅非應追繳之三千一百餘萬元（參原證二
    十三、二十四），而係原核定之二百二十八萬餘元（參原證
    二十七、二十、二十一、二十二）前，被告甲○○○因擔心
    原告庚○○、辛○○二人於土地得變賣後不支付伊一百萬元
    ，且前開原證十六所示之協議書未記載日期，兩造始於九十
    年十一月二十六日再由各繼承人蓋用印鑑章簽訂如原證一所
    示之協議書，並於協議書末加註「切結：繼承人庚○○、辛○○，確實依照上述分配協議書內容履行日後義務，如有不
    實，願負法律責任」，此觀證人癸○○於法院證詞即明。
(3)、系爭遺產繼承協議書乃兩造均蓋用印鑑章，並均提出印鑑證
    明（即原證十七之印鑑證明），顯見兩造均有辦理系爭不動
    產登記之意願。況被告簽訂原證一所示之遺產繼承協議書時
    ，尚且以原於八十四年間所簽訂之遺產繼承協議書（即原證
    十六）之印鑑章用印，是倘被告無欲辦理系爭不動產之分割
    繼承登記，則自可無需蓋用印鑑章。又被告甲○○○將其印
    鑑證明交予代書癸○○（參考原證十七之印鑑證明）後，竟
    因故反悔而於九十年十二月十九日另為變更印鑑章（參考原
    證十八之印鑑證明）；職故，倘被告甲○○○於簽訂遺產繼
    承協議書時無依協議內容辦理系爭不動產之分割繼承登記者
    ，伊大可不必提供印鑑證明，顯見被告甲○○○於簽訂系爭
    遺產繼承協議書時即明知欲為辦理系爭不動產之繼承登記。
    再者，據證人癸○○所證，於簽訂系爭協議書時，並未聽聞
    任何繼承人有不欲依協議書之內容辦理繼承登記之意（參見
    其在法院的筆錄）。況且，土地登記規則第一百十九條規定
    ，辦理繼承登記應提出遺產稅繳納證明書辦理，是因系爭遺
    產稅業已歷經訴願程序後始於九十二年六月九日經主管機關
    認定繳清（參見原證二十七之國稅局新莊稽徵所函），倘逾
    期辦理者，因土地法第七十三條規定亦定有相關罰則，是以
    ，如兩造關於系爭不動產果如被告所辯須待變更地目時始為
    登記者，則關於此段期間之罰則理應有所約定負擔問題始合
    常理，惟兩造具無此等約定。
(4)、司法院（72）廳民一字第○三八二號函（參見原證十四之資
    料）記載，土地登記規則第二十九條第一項（即現同規則第
    一百二十條第一項，二條文僅條號變更，內容皆相同）後段
    規定：合法繼承人為二人以上，就被繼承人之土地，「其經
    繼承人全體同意者，得申請為分別共有之登記」之理由，係
    繼承人對遺產全部是公同共有狀態，如經全體同意時，自得
    依土地登記規則第一百二十條第一項之規定，直接登記為分
    別共有，雖亦屬消滅公同共有關係原因之一，但並非分割共
    有物，是以，自無需先行登記為公同共有後始可登記為分別
    共有。此觀系爭新莊市○○段二九七地號土地經兩造全體同
    意登記予原告庚○○、辛○○二人分別共有前，亦無需先行
    登記為公同共有即明。而就該新莊市○○段二九七地號土地
    ，倘兩造間並無全體同意分割繼承者，準據前開土地登記規
    則第一百二十條第一項後段規定，地政機關如何可僅由原告
    庚○○、辛○○二人登記為分別共有？
    被告抗辯本件尚未經辦理公同共有之繼承登記，依民法第七
    百五十九條規定，無由原告逕請求分割共有物此節，顯有誤
    會。亦即，兩造業已依土地登記規則第一百二十條第一項後
    段之旨為全體同意逕如附表二所示方式登記，準據前開函釋
    、判例及土地登記規則第一百二十條第一項後段之規定，被
    告之抗辯自無理由。是本件請求與民法第七百五十九條無涉
    ，亦非該條所指之處分行為。
(四)、原告再就被告甲○○○抗辯的爭點提出說明如下：
(1)、本件並無詐欺情事。究竟被告甲○○○所指之詐術為何？被
    告甲○○○如何因此而為錯誤之意思表示？均未見被告甲○○○舉證，是依民事訴訟法第二百七十七條規定，自難信以
    為真。觀被告甲○○○所抗辯詐欺情形無非係指稱原告中之
    庚○○、辛○○二人與代書癸○○勾串云云，然九十年間簽
    訂系爭原證一協議書時，兩造均經稅捐稽徵機關命補繳遺產
    稅，致全數遺產稅逾三千萬元，至九十二年五月間始經重新
    核定遺產稅為二百二十八萬餘元，則以時間先後順序而論，
    原告庚○○、辛○○二人如何知悉兩造之訴願必於九十二年
    五月間經重核定遺產稅為二百二十八萬餘元？是被告抗辯詐
    欺顯然無據。
(2)、被告甲○○○抗辯原證一之遺產繼承協議書約定土地必須待
    變更用途時始可處分，被告甲○○○因此認為契約之條件尚
    未成就云云，並非有理由，亦即：
、依前開所述，系爭協議書內所指之變更用途，係指受分配一
    百萬元部分之繼承人之權利，須待繼承之不動產自農地變更
    為建地後條件始成就，與是否依土地登記規則第一百二十條
    第一項後段規定辦理分割繼承登記無涉。此據證人癸○○及
    原告己○○出庭證明關於此等文句之真意，況果如於農地變
    更為建地後，始可為繼承登記者，則於此段期間之罰款究應
    如何處理？
、再者，依該協議書附表內所載，僅關於受分配取得一百萬元
    之繼承人始有約定「待土地處分」，餘並未如是，顯見協議
    書內關於變更用途時再做分配處分係指一百萬元之部分，並
    非如被告甲○○○所抗辯之繼承不動產。
、新莊市○○段二九七地號土地亦屬繼承之不動產，並非稅捐
    主管機關強令為登記，而係經各繼承人逕為辦理分割繼承登
    記予原告庚○○、辛○○二人分別共有，顯見被告甲○○○
    之抗辯不實在。
、系爭協議書記載「未來遺產在能變更用途時再做分配處分」
    ，並於分配表內約定「壹佰萬元（待土地處分）」，而非被
    告甲○○○所抗辯之「土地必須變更用途時才能處分」，二
    者不容混淆，亦即，系爭協議書所指之「．．．變更用途時
    再做分配處分．．．」，如非專指甲○○○、子○○○、己○○、戊○○、丙○○五人所得分得之一百萬元係待繼承之
    不動產於變更為建地後始變價者，則系爭協議書內既然約定
    係「遺產」情形下，何以渠五人業如己○○所證已然取得金
    項鍊、金戒指？足見所約定之變更用途僅指取得一百萬元之
    條件，而非辦理分割繼承登記之條件。
(3)、被告甲○○○另辯以民法第一百九十八條拒絕履行契約乙節
    ，亦非有理由。亦即，既然無詐欺情事，何有該條規定之適
    用？顯見被告甲○○○抗辯不實。
(五)、原告訴之聲明：被告甲○○○、丁○○應協同原告等就附表
    一所示土地及建物部分，依附表二所示比例，辦理分割繼承
    登記。
四、被告丁○○方面：未於言詞辯論期日到場，亦未提出任何書
    狀作聲明陳述。
五、被告甲○○○抗辯：
(一)、本件未經全體共有人一起開會協議，自不成立遺產繼承協議
    書。證人癸○○的證詞，對於協議分割的確定日期未能明確
    指出，且當時亦無會議主持人，亦無會議紀錄或簽到簿，更
    無開會的準備資料，因此本件並無開會決議之事。本件協議
    書係由原告庚○○兄弟二人請代書癸○○制作，上情業經代
    書到院証實。衡諸事理，一般制作遺產分割協議書非常慎重
    ，為杜爭議，須作會議紀錄，就繼承人之意見充分溝通，且
    更重要是須把遺產（動產、不動產）之細目，列表並作說明
    ，始能作公平之處理，以杜事後遺產之訟爭，此殆為常理。
    然本件事實上，並無會議紀錄以資說明開會情形，上情業經
    代書及原告己○○到院說明。且所述繼承項目，故意漏列「
    高達新台幣二億餘元之十餘筆土地」，且女兒繼承項目之「
    金項鍊」乙條，係兩造之母打造，並非兩造生父之遺物，業
    據己○○在院証實，上情均屬欺罔行為，否則以專業代書協
    助下，豈有如此荒謬作為？足証係勾串代書而詐偽。
(二)、系爭不動產，尚未辦理公同共有之繼承登記，依民法第七百
    五十九條規定，自不得為處分行為，是以原告不得請求分割
    系爭共有物。
(三)、系爭遺產繼承協議書記載「所留遺產多屬農地，如立即依繼
    承分配處分，遺產稅負擔沈重，也不易分割，繼承人等兄弟
    姊妹協議，未來遺產在能變更用途時再做分配處分，並依本
    協議書所訂方式把土地或價值相當的現金，依左列方式分配
    」云云，其意義不明瞭。繼承分配與遺產稅多寡有何關係？
    是否未變更用途前，分割之條件尚未成就，不能作任何分配
    處分？依上開文義，分得之土地與現金一百萬元應該價值相
    當才對，亦即原告庚○○、辛○○僅能分得價值各相當於一
    百萬元之土地，原告竟請求分得全部土地？因系爭遺產繼承
    協議書不明確，則該遺產繼承協議書應屬無效。又系爭遺產
    繼承協議書不能看出就土地有作任何分配，原告庚○○、辛○○主張土地均分配予其等二人，係屬無據。本件協議內容
    文字意思不明，根本無從就該協議書約定履行，諸如「未來
    遺產在能變更用途時再作分配處分」「長兄庚○○、次男辛○○就繼承項目剩餘各二分之一」等情，作如何解釋？原告
    己○○到院均答以：「我不清楚，我不知道」。足証協議書
    內容刻意隱瞞事實，亦未對在場之人說明細節，否則己○○
    何以對協議內容不解，上情均足啟人疑竇。雖己○○僅簡單
    陳述，我母親說：「女兒得錢財，男兒得家產」等語，核情
    係屬臨訟幫原告兄弟匿飭，否則己○○對協議字義內容不可
    能茫無所知。
(四)、系爭遺產繼承協議書內未附遺產清冊，協議內容又含糊，原
    告庚○○、辛○○二人已構成詐騙。本件協議內容，係有計
    劃之詐害，情形如下：
(1)、「遺產多屬農地」、「遺產稅負擔沈重，不易分別」，均與
    事實不符，蓋系爭遺產有多件建地，且並非不易分割，非無
    資力負擔稅負。
(2)、另協議內容所述「未來遺產在能變更用途時再做分配處分，
    並依本協議書把土地或價值相當的現金，依左列方式分配給
    每一位繼承人」，上情理應解釋為「將來不動產嗣變更地目
    ，再分配或變更予各繼承人」。否則如代書解釋為「不動產
    均歸兒子」，則上述協議書字詞既係贅語，又何需載明？且
    協議書既載明「分配給每一位繼承人」，更應解為包括兒子
    、女兒均在內，始符協議書本旨。郭代書到院解釋「變更用
    途」為「新莊市公所辦理市政重劃，有可能變為建地」等語
    。然事實上，未見代書提出「市政重劃」具體事証，以實其
    說，足証代書所述不無事後勾串作虛偽証詞。
(3)、長男庚○○、次男辛○○之繼承項目「剩餘各二分之」。上
    述「二分之一」依協議內容常理判斷，應係女兒繼承現款及
    項鍊後，所剩之金錢款項再作二分之一分配，始符內容要旨
    。然代書竟解釋為「不動產各二分之一」，顯係有意曲解，
    否則繼承項目為何不載明「不動產各二分之一」，或將「不
    動產細目」詳細列出，並作說明歸屬，綜上，核情協議內容
    捏造事實，陳述虛偽，有違事理，顯然欺罔。
    被告甲○○○係在本件訴訟中始充分明瞭被詐欺事實，即知
    悉詐欺係在一年內，為此主張民法第九十二條第一項之撤銷
    意思表示，撤銷系爭遺產繼承協議書。
(五)、原告擅自盜蓋所保管的被告甲○○○之印章，不然為何遺產
    繼承協議書的分配不公平。
(六)、新莊市○○段二九七地號土地登記予原告庚○○兄弟二人，
    係為抵繳稅捐單位之罰款，與本案無涉。兩造之先父與堂伯
    共有之新莊市○○段二八三地號土地，因改為營業用魚池而
    遭國稅局新莊稽徵所核應補繳稅額高達新台幣二八、九八一
    、五六七元，上情有稅捐單位分寄兩造各繼承人之函文可稽
    ，因上述補稅事宜，由原告兄弟二人全權處理，所以兄弟要
    求將該土地配合過戶給他們，而將該土地過戶後，嗣於九十
    一年二月八日再設定抵押權一千四百餘萬元予新莊稽徵所作
    為補稅債權擔保，上情亦有土地謄本可稽。是以系爭二九七
    地號土地暫先過戶給原告兄弟二人，純屬為處理補稅之特別
    權宜措施，與本案之承認原告兄弟二人有完全繼承土地之權
    利，純屬二回事。否則若同意原告兄弟二人全部繼承先父之
    不動產，又何必多此一舉僅先辦二九七地號土地過戶？即當
    日一併全部辦理完竣，豈不省事？其理不言可喻。尤有甚者
    ，當日辦理二九七地號土地過戶時，因被告發現申請文件竟
    將所有遺產全部過戶，覺得不妥，被告當場向新莊地政事務
    所陳惠蓮小姐請教，陳小姐告以「二九七」地號土地已值六
    千萬元，若要處理該「二千餘萬」之罰稅問題，以系爭「二
    九七地號」之土地辦理即可。當時受委辦之代書助理黃彥凱
    經請示郭代書後，將所有之遺產土地均刪掉，僅餘乙筆「二
    九七」地號之土地過戶，上情亦有送件之登記申請書等文件
    可稽，而上述文件亦有「刪掉」之土地標示等足資証明。
(七)、原告提出之原始遺產繼承協議書（見原証十六），其上之「
    丁○○」、「壬○○」簽名係同一人所為（由目視可判晰）
    。又依原告徐秋霞証述：丁○○有「自閉症」，不易溝通等
    情。基上，丁○○如有病，則堪証丁○○未到場簽名用印。
    上情自與徐秋霞所述每個人均在場，顯有不符。至於其母「
    壬○○」之簽名字跡，亦有問題。己○○在法院稱「原証十
    六之遺產繼承協議書，我有親自簽名，我母親不識字但能簽
    名，我不確定是否我母親自簽，有可能是我妹妹丁○○幫我
    媽媽簽的」。基上，徐秋霞既稱大家都在場，不可能不知上
    述「二簽名」係何人所簽名？而其母不識字但能簽名，既可
    簽名，又何須假手丁○○？上情均有蹊蹺，協議內容顯有欺
    罔不實。
(八)、依民法第一百九十八條規定，因侵權行為對於被害人取得債
    權者，被害人對該債權之廢止請求權，雖因時效而消滅，但
    仍得拒絕履行。本件協議書之詐欺行為，已具侵權行為要件
    ，則被告甲○○○依法仍可拒絕履行。
(九)、被告甲○○○訴之聲明：駁回原告之訴。
六、兩造不爭執之事實：
(一)、原證一號之遺產繼承協議書之形式為真正，其上的兩造印章
    均屬真正。
(二)、兩造及兩造之母壬○○為被繼承人徐建良之全體繼承人。
(三)、被繼承人徐建良所遺台北縣新莊市○○段二九七地號土地已
    由被告配合辦理分割繼承登記予原告庚○○、辛○○。
七、得心證之理由：
(一)、原告主張兩造及兩造之母親壬○○（於本案訴訟中去世）已
    就被繼承人徐建良之遺產為協議分割，如原證一號及原證十
    六號之遺產繼承協議書所載之事實，業據原告提出原證一號
    及原證十六號之遺產繼承協議書、兩造之繼承系統表、財政
    部台灣省地區國稅局遺產稅繳清證明書影本各一件為證。被
    告甲○○○亦不爭執上開遺產繼承協議書之形式真正。
(二)、證人即代書癸○○於本院審理時到庭具結證稱：「兩造的遺
    產繼承協議書是我幫忙處理的，當時現場每一位繼承人都親
    自到場，甚至部分繼承人的先生也都在場，所以被告甲○○○、被告丁○○也都是本人到場，原證十六號的原始遺產繼
    承協議書上簽名是他們自己親自簽名，我為了慎重起見，還
    請所有繼承人於當天將印鑑證明、印鑑章及
    我，但協議書上的用印是我幫他們蓋的，因為我怕他們蓋不
    清楚，所以由我幫他們蓋，當天是在被繼承人的老家即新莊
    市○○○路八號簽訂，被繼承人的配偶壬○○也在場。因為
    當時法令限制農地不得分割，且當時新莊市公所在辦理市地
    重劃，有可能農地會變成建地，且因為原告庚○○、辛○○
    沒有錢，所以簽訂協議書內載明：將來遺產能變更用途時再
    做分配處分。意思是原告庚○○、原告辛○○於土地變更為
    建地時，他們會合建或變賣取得現金後，再給付那些分配現
    金一百萬元的繼承人。所以當時簽訂協議書時，分配一百萬
    元的人並沒有現時取得一百萬元。協議書的分配表記載關於
    原告庚○○、辛○○所分得的剩餘二分之一，就是指附表的
    其他繼承人所分得的以外遺產，主要是土地，由原告庚○○
    、辛○○各分得二分之一。原證十六號的協議書是最原始的
    協議書，是於八十四年六至七月間作成，當時每一位繼承人
    都有在場簽名並交印章給我蓋。原證一號的協議書，是依照
    原證十六號的遺產繼承協議書，再重新打字，而其上的用印
    究係我蓋的或由繼承人蓋的，我已經不記得了，因為我的代
    書事務所有三個人在處理，所以我必須回去再查一下。後來
    我為兩造辦理新莊市○○段二九七地號土地登記，又重新打
    字製作一份繼承分割協議書，因為地政事務所規定辦理繼承
    分割協議登記時的遺產項目必須與國稅局核定的項目相符，
    而本件原始的協議書所載的一百萬元及項鍊等物品，未經國
    稅局核定，所以才由我們事務所另外製作一份分割協議書送
    交地政事務所辦理登記，被告當時也是同意二九七地號的分
    割繼承登記」、「當初要辦二九七地號土地過戶，被告甲○○○害怕原告庚○○、辛○○不給她們一百萬元，所以訂了
    原證一號的協議書，在後面加記『切結履行』的內容及身分
    證號碼。新莊市的二九七地號是農地，因被國稅局發現土地
    上的祠堂有作為營業釣魚場的違規情事，命補稅二千餘萬元
    ，但因違規並非徐建良的繼承人所為，而是有祠堂的親族違
    規使用，於是由庚○○、辛○○等人向國稅局提出複查、訴
    願，但訴願不影響執行繳稅，才與國稅局協議用二九七地號
    辦理過戶登記並設定抵押給國稅局，所登記文件皆在當時由
    所有繼承人蓋印鑑章同意依協議書內容辦理登記」等語。
    依此證詞，堪認兩造於八十四年所作成的原證十六號遺產繼
    承協議書，及於九十年十一月二十六日所作成的原證一號遺
    產繼承協議書，均係出於兩造意願而委由證人癸○○之代書
    事務作成。又該二份遺產繼承協議書，經比對結果，約定內
    容的文字均相同，所差別者，僅原證一號遺產繼承協議書之
    末尾加註一段「切結：繼承人庚○○、辛○○，確實依照上
    述分配協議書內容履行日後義務，如有不實，願負法律責任
    ，切結人庚○○、辛○○」文字，及末尾加註「中華民國九
    十年十一月二十六日」之簽約日期，及原證一號遺產繼承協
    議書之簽約人姓名均用打字方式處理並附記其等
    。又該二份遺產繼承協議書之簽約人印章均一致，亦與證人
    癸○○所提出由其保管的兩造印鑑證明均相符，其中被告甲○○○之印鑑證明是八十四年四月六日之印鑑證明，被告丁○○之印鑑證明是八十四年五月四日之印鑑證明，此有本院
    當庭勘驗筆錄（見本院九十三年七月十五日筆錄）及證人癸○○提出之兩造印鑑證明影本多紙附卷可參。由上被告甲○○○及其他繼承人均於簽約後提出印鑑章及印鑑證明予代書
    癸○○辦理用印，堪認系爭遺產繼承協議書係經被告甲○○○及其他繼承人全體同意而簽訂。因此被告甲○○○抗辯系
    爭遺產繼承協議書並非出於全體繼承人決議分割，即無足取
    。
(三)、又原告己○○到庭陳稱：「我知道這份協議書，協議書上所
    書寫的金項鍊等，都是我媽媽親手交給我們姊妹，當時被告
    甲○○○也在場，當時我們都是拿印鑑章出來。關於原告庚○○、辛○○所分配的『剩餘各二分之一』，意思是我們姊
    妹們各拿金項鍊等一條，如果土地出售後，我們姊妹每個人
    可再分得現金一百萬元，我們不能拿土地的權利，這些都是
    我們姊妹同意的，因為哥哥們從事耕農很辛苦，再者，依臺
    灣人的觀念，兒子得田產，女兒得嫁妝，所以當初我們才會
    同意姊妹們拿項鍊各一條及土地以後變賣可再得一百萬元。
    當時我哥哥有跟我們說遺產稅要繳好幾百萬元，我哥哥他們
    也是要貸款繳納，當時被告甲○○○並沒有表示要繳納遺產
    稅，丁○○因為有自閉症，所以難以溝通」、「那麼久了，
    我已經忘記日期，我只記得當時確實兄弟姊妹都在場，我媽
    媽也在場，但不可能是三年前。那些都是農地，都是哥哥們
    在耕作，我們完全不知道那些農地的價格，因為當初這些都
    是我父親的，我們沒有必要瞭解。當初是大家一家人坐在客
    廳上協議，財產資料我們知道是三分地，我們認為沒有多少
    ，當時我們所有姊妹的意思是要拋棄繼承，金項鍊是我母親
    打的，但錢是哪裡來的我不知道，金項鍊是我母親親自交給
    我們。八十四年當時我們也不知道遺產稅有多少，只知道我
    父親往生後要交很多遺產稅。九十年十一月重新蓋章，是我
    親自將印章交給被告甲○○○，那次除了我因為上班有重要
    事情不能回家而不在場外，其他人應該都在場，我就是拿印
    章給被告甲○○○去蓋原證二十五號的文件（指新莊市○○
    段二九七地號土地過戶予原告庚○○、辛○○之遺產分割協
    議書），因為我們都拋棄繼承，所以我們沒有懷疑什麼。因
    為被告丁○○沒有結婚，加上有自閉症，所以她分得二棟房
    子，這是我媽媽當初說的，當時我們姊妹也沒有任何意見。
    原證十六號的遺產繼承協議書，是我們親自簽名，我母親不
    識字但能簽名，我不確定是否我母親親自簽，有可能是我妹
    妹丁○○幫我媽媽簽的，但甲○○○是她親自簽的。原證一
    號的遺產繼承協議書的內容，我有看過，我們當時的心情是
    不要繼承財產，所以我不會去瞭解協議書的內容意義是什麼
    。新莊市○○段二九七地號之土地是有關於祠堂，因為我們
    已經拋棄繼承，所以我們不會去管這些事情」等語。
    再者，系爭遺產繼承協議書記載：「茲因立書人之父徐建良
    於八十四年三月六日逝世，所留遺產多屬農地，如立即分配
    處分，遺產稅負擔沈重，也不易分割，繼承人等兄弟姐妹協
    議，未來遺產在能變更用途時再做分配處分，並依本協議書
    所訂方式把土地或價值相當的現金，依左列方式方配給每一
    位繼承人而無議異，為恐日久遺忘，立此協議書，為日後處
    分依據，分配如下：兩造之母壬○○之繼承項目為『現金一
    百萬元』，長女甲○○○、二女子○○○、三女己○○、五
    地處分），二、金項鍊一條（約一兩重），三、金戒指一只
    』，六女丁○○之繼承項目為『新莊市○○路十三號一、二
    樓房屋』，長男庚○○、次男辛○○之繼承項目為『剩餘各
    二分之一』，……，切結：繼承人庚○○、辛○○，確實依
    照上述分配協議書內容履行日後義務，如有不實，願負法律
    責任，切結人庚○○、辛○○，……」等文字。
    綜合證人癸○○及己○○之證詞，及參酌系爭遺產繼承協議
    書之文字記載，應可清楚瞭解本件徐建良的遺產分配是由兩
    造之母親壬○○主持，而兩造均無異議下始作成決定如下：
    徐建良的女兒丁○○因患有自閉症，由母親壬○○建議，使
    丁○○分得房屋二戶，其他徐建良之女兒即甲○○○、子○○○、己○○、戊○○、丙○○五人則分得金戒指一只、金
    項鍊一條、一百萬元，其中金戒指及金項鍊由母親壬○○當
    場贈送予甲○○○等五位女兒，至於一百萬元部分則待徐建
    良所遺土地將來處分後才由原告庚○○、辛○○負責給付，
    原告庚○○、辛○○二人則分得徐建良所遺土地全部各二分
    一。因此被告甲○○○抗辯系爭遺產繼承協議書田約定不明
    而無效，即屬誤會，蓋系爭遺產繼承協議書是兩造及兩造之
    母親壬○○共同協議約定後，一致委由代書癸○○作成，其
    內容意義當係明白且無爭議。
(四)、至於被告甲○○○抗辯其遭受詐欺而簽訂系爭遺產繼承協議
    書、及其印鑑章遭原告盜蓋云云，因被告甲○○○未提出積
    極證據以證明其如何遭受詐欺及如何遭盜蓋印鑑章，即難信
    為真實。況依上開二位證人所述，本件遺產繼承協議書之約
    定，係由兩造之母親壬○○主持決定，兩造子女均無意見，
    其等始委由代書作成文字，當時被告甲○○○及其他姐妹均
    礙於臺灣習俗（即女兒應拋棄繼承）而未爭執要與原告庚○○、辛○○兄弟共同繼承徐建良所遺留的土地，是以被告甲○○○依系爭遺產繼承協議書僅分得金戒指一只、金項鍊一
    條、及將來土地處分後的一百萬元，依常情，被告甲○○○
    應無遭受詐欺或遭盜蓋印章之事。是以被告甲○○○主張撤
    銷系爭遺產繼承協議書及民法第一百九十八條規定拒絕履行
    ，即無理由。
(五)、按土地登記規則第一百二十條規定：「繼承人為二人以上，
    ……，其經繼承人全體同意者，得申請為分別共有之登記」
    。又依內政部八十四年四月二十八日法台內地字第八四七四
    六七號函釋意旨，分割繼承登記，得直接以「分割繼承」登
    記原因辦理，免先辦理公同共有之繼承登記，此係為便民服
    務及簡化作業程序而為此規定。依內政部之見解，繼承登記
    手續可直接以分割繼承方式辦理，民法第七百五十九條所稱
    「非經登記，不得處分其物權」，其「登記」一詞，應不侷
    限於繼承登記，應可包括「分割繼承」之登記，故基於實務
    上之需要，由登記主管切合簡政便民，准予民眾於申辦繼承
    登記時，得直接以「分割繼承」為登記原因辦理登記，無須
    先行辦理公同共有登記，再行辦理分割登記（參考臺灣高等
    法院暨所屬法院九十一年度法律座談會彙編內容）。是以，
    如經全體繼承人同意時，自得依土地登記規則第一百二十條
    第一項之規定，直接登記為分別共有，此亦屬消滅公同共有
    關係原因之一，但並非分割共有物，是以，自無需先行登記
    為公同共有後始可登記為分別共有。因此，被告抗辯本件尚
    未經辦理公同共有之繼承登記，依民法第七百五十九條規定
    ，無由原告逕請求分割共有物云云，顯有誤會。因本件兩造
    及兩造之母親壬○○，已依土地登記規則第一百二十條第一
    項後段之旨，全體同意為分割繼承，即屬合法，是與民法第
    七百五十九條所指之處分行為無涉。
七、從而，原告本於系爭遺產繼承協議書之契約關係，訴請被告
    履約，即將系爭附表一所示之土地及建物，依附表二所示之
    比例，辦理分割繼承登記，為有理由，應予准許。
八、本件論證已臻明確，兩造其餘主張、陳述及所提之證據暨攻
    擊防禦方法，均與本案判斷結果無影響，爰不一一贅述，附
    此敘明。
九、據上論結，本件原告之訴為有理由，爰依民事訴訟法第三百
    八十五條第一項前段、第七十八條、第八十五條第一項前段
    ，判決如主文。
中　　華　　民　　國　　94　　年　　1 　　月　　13　　日
                                臺灣板橋地方法院家事法庭
                                    法  官  黃  惠  瑛
以上正本證明與原本無異
如對本判決不服，應於收受判決後二十日內向本院提出上訴狀（
須按他造人數附繕本並繳納上訴費用）
中　　華　　民　　國　　94　　年　　1 　　月　　14　　日
                                    書記官　林  月  蓉
